臺灣雲林地方法院民事判決　九十三年度訴字第三二號
　　原　　　告　戊○○
　　訴訟代理人　林易玫　律師
　　　　　　　　庚○○
　　　　　　　　己○○
　　被　　　告　彰化商業銀行股份有限公司
　　　　　　　　　　　　設台中.
　　法定代理人　乙○○　住同右.
　　訴訟代理人　甲○○　住臺南.
　　　　　　　　丁○○　住同右.
　　　　　　　　丙○○　住嘉義.
右當事人間請求返還不當得利事件，本院於民國九十三年六月二十九日言詞辯論終結
，判決如左：
    主      文
原告之訴及假執行之聲請均駁回。
訴訟費用由原告負擔。
    事實及理由
一、原告主張：伊於民國八十九年十月三十日提供雲林縣斗六市○○段六九－一三（
    起訴狀誤載為六三之一三）地號，權利範圍全部、同段六九地號，應有部分一二
    二分之十等二筆土地，及其上建號一三二五號建物（門牌號雲林縣斗六市○○路
    七五三巷十一號），設定最高限額新台幣（下同）四百二十萬元之抵押權予被告
    。又伊於九十年七月十一日與被告簽訂信用卡消費契約，領用卡號000000
    0000000000國際信用卡；但伊從未使用該卡消費，亦未曾向被告借用
    款項。詎伊於九十一年十一月二十五日將前揭不動產出售予訴外人林煜為後，承
    辦該買賣過戶手續之代書林素梅要求被告塗銷上開最高限額抵押權登記時，被告
    竟謂伊積欠一百九十七萬八千五百八十八元未還，須將欠款還清，始同意塗銷上
    開最高限額抵押權登記，代書林素梅迫不得已乃在伊應得之買賣尾款（四百萬元
    ）中取去同額款項償付。惟伊從未向被告借款，亦未積欠被告任何信用卡費，被
    告受領上開一百九十七萬八千五百八十八元款項，即屬無法律之原因而受利益，
    伊自得請求返還。爰依不當得利法律關係，求為命被告給付上開金額及法定利息
    之判決；並聲明願供擔保請准宣告為假執行。
二、被告則以：原告於九十一年六月二十七日向其申請借款，兩造簽有憑卡自動融資
    借款契約，約定原告自簽約日起至九十二年六月二十日止，在本金三百五十萬元
    限額內，得憑金融卡向其所有或有通匯往來金融機構所有之自動提款機取款，或
    憑存摺與取款憑條向其營業處所取款，原告並同意所透支借用款項以前揭房地所
    設定之最高限額四百二十萬元抵押權為擔保。嗣原告即陸續依約以金融卡及存摺
    、取款條向其透支取款，迨至九十一年十二月二十四日止，計欠其本金一百九十
    七萬七千五百元未還，原告聲稱未向其借用任何款項云云，顯有不實。再者，原
    告聲稱：「代書林素梅為塗銷抵押權，迫不得已乃就買賣尾款取償」，設若無原
    告授權，代書林素豈敢擅自取款清償？又九十一年十二月二十四還款時，原告既
    不爭執該筆借款債務存在，顯見原告明知該借款尚未清償之事實至明，嗣於該最
    高限額抵押權塗銷一年後，原告又濫行興訟，辯稱伊未積欠被告任何債務，主張
    被告受領伊所支付清償一百九十七萬八千五百八十八元款項有不當得利情事，則
    原告應舉證證明被告無法律之原因受有利益，而伊受有損害，若原告就其不當得
    利之主張無法舉證，訴訟之不利益當歸於原告等語，資為抗辯。並聲明：駁回原
    告之訴。
三、兩造不爭執之事實：
  (一)原告曾於八十九年十月三十日提供其所有座落雲林縣斗六市○○段六九－一三地
    號，權利範圍全部、同段六九地號，應有部分一二二分之十等二筆土地，及其上
    建號一三二五號建物，設定最高限額四百二十萬元之抵押權予被告銀行，以擔保
    其對被告銀行現在及將來所發生之借款、票據、墊款、保證及其他與授信有關債
    務之履行。
  (二)原告於八十九年十月三十日在被告銀行開立有0000－00－00000－0
    －00號存摺存款帳戶（詳卷內原告於八十九年十月三十日所填具之業務往來申
    請書、印鑑卡暨顧客資料卡），並於九十一年七月十九日向被告銀行領用金融卡
    （卡號三三五九五）、國際卡（原核發領用之金融卡及國際卡，原告聲稱於九十
    一年六月二十一日在美國洛杉磯遺失，並於同年六月二十七日向被告銀行申請掛
    失停用原卡）。
  (三)兩造於九十一年六月二十七日簽有憑卡自動融資借款契約，約定原告在本金三百
    五十萬元限額內得憑金融卡或憑存摺與取款憑條向被告透支取款。
  (四)原告之0000－00－00000－0－00號存摺存款帳戶於九十一年十二
    月二十四日，曾由台灣銀行斗六分行匯入一百九十七萬八千五百八十八元，被告
    銀行曾自該存摺存款帳戶內領受該金額，並辦理塗銷前揭最高限額四百二十萬元
    抵押權設定登記。
四、得心證之理由：
    本件兩造爭執之處，應在於被告受取一百九十七萬八千五百八十八元之清償，是
    否為無法律上原因，該事實應由何造負舉證之責？暨原告是否曾在兩造所簽「憑
    卡自動融資借款契約」所訂之三百五十萬元額度內，透支取用款項？
  (一)按當事人主張有利於己之事實者，就其事實有舉證之責任，民事訴訟法第二百七
    十七條前段定有明文。是民事訴訟如係由原告主張權利者，應先由原告負舉證之
    責，若原告先不能舉證，以證實自己主張之事實為真實，則被告就其抗辯事實即
    令不能舉證，或其所舉證據尚有疵累，亦應駁回原告之請求（最高法院十七年度
    上字第九一七號判例）。再者，原告於其所主張之起訴原因，不能為相當之證明
    ，而被告就其抗辯事實，已有相當之反證者，當然駁回原告之請求（最高法院二
    十年度上字第二四六六號判例）。另主張法律關係存在之當事人，須就該法律關
    係發生所須具備之特別要件，負舉證之責任（最高法院四十八年台上字第八八七
    號判例）；而不當得利返還請求權，以無法律上之原因而受利益為其成立要件之
    一，故主張此項請求權成立之原告，應就無法律上之原因而受利益之事實，負舉
    證責任（最高法院七十七年度台上字第一七五六號裁判酌參）。本件原告既主張
    伊對被告銀行並無債務存在，被告以伊欠債未還為由，將訴外人即代書林素梅自
    台灣銀行斗六分行匯至伊設在被告銀行之0000－00－00000－0－0
    0號存摺存款帳戶內之一百九十七萬八千五百八十八元取走，被告無法律上之原
    因而受利益，伊自得依不當得利法則請求被告返還云云；則依上開說明，原告自
    應就所其主張之無法律上原因之事實負舉證之責任。經查，本件原告就其所主張
    不當得利構成要件事實之一即無法律上原因，並無相當之證明方法，僅空言被告
    受領訴外人林素梅自台灣銀行斗六分行匯至之一百九十七萬八千五百八十八元款
    項為屬非債清償之不當得利云云，已難認其所主張之事實為真正。
  (二)次查：
  1.被告主張：兩造於九十一年六月二十七日簽有「憑卡自動融資借款契約」，約
    定原告自簽約日起至九十二年六月二十日止，在本金三百五十萬元限額內，得憑
    金融卡向其所有或有通匯往來金融機構所有之自動提款機取款，或憑存摺與取款
    憑條向其營業處所取款，原告並同意其所透支借用款項以前揭雲林縣斗六市○○
    段一三二五建號，及同段六九、六九－一三地號等不動產所設定之最高限額四百
    二十萬元抵押權為擔保之事實，已據被告提出原告所不爭執之借款申請書、憑卡
    自動融資借款契約、業務往來申請書（含印鑑卡暨顧客資料卡）、金融卡國際卡
    掛失止付通知書兼補發申請書、金融卡國際卡暨密碼單領用收據啟用申請書（均
    為影本）各一份在卷為證。嗣原告即依約陸續在國內、外以金融卡及存摺、取
    款條向其透支取款，迨至九十一年十二月二十四日止，計欠其一百九十七萬七千
    五百元未還之事實，亦據被告提出九十一年六月二十八日面額一百三十二萬四千
    一百三十三元存摺存款取款憑條（下稱存摺存款取款憑條）、0000－00－
    00000－0－00號存摺存款帳戶及交易資料列示表（下稱存摺存款帳戶及
    交易資料列示表）、自動化服務機器共用統國際化作業交易明細表，暨原告不爭
    執之出入境查詢資料表各一份在卷為佐。
  2.原告雖否認被告前所提出之存摺存款取款憑條、存摺存款帳戶及交易資料列示表
    、自動化服務機器共用統國際化作業交易明細表等文件資料為真，並辯稱：被告
    所提出之存摺存款帳戶及交易資料列示表、自動化服務機器共用統國際化作業交
    易明細表為被告片面製作之清單，不足以證明伊有向被告支借款項；另存摺存款
    取款憑條其上字跡並非伊所為，且其上所蓋印章亦與印鑑不符云云。但查，依
    兩造所簽之「憑卡自動融資借款契約」第二條定有：「債務人（即原告）依據本
    契約‧‧‧，每次憑金融卡在　貴行（即被告）所有或　貴行有通匯往來之金融
    機構所有之自動提款機取款‧‧‧時，　貴行在約定之借款額度及期限內，得就
    其存款不足金額由電腦自動辦理撥貸，‧‧‧債務人並同意以貴行電腦自動辦理
    撥貸之交易紀錄為其借款本金之認定依據。」等語，是依上開約定，被告提出「
    存摺存款帳戶及交易資料列示表」，以足作為證明原告有向被告借款之依據。
    況金融卡持用戶與金融機構交易往來，只要提款人於提款時所按之取款密碼，經
    自動櫃員機辨識與原持卡人所留存之密碼相符而辦理付款後，此筆交易資料即自
    動傳送至持卡人所開戶之金融機構電腦終端機處理作成紀錄，此一紀錄即成雙方
    往來交易之憑證，此為眾所週知之事實，鮮有爭執其真實性者，因之主張其紀錄
    為不實者，係屬通常情形之例外，自應由主張不實者負證明之責，此亦為維護金
    融卡往來業務及交易安全所必然。再者，原告於九十一年六月二十七日向被告
    申請取得三百五十萬元憑卡自動融資借款額度後，隨即於翌（二十八）日以存摺
    存款取款憑條先向被告支借領用一百三十二萬四千一百三十三元。嗣於九十一年
    八月九日出境，至同年同年九月十一日入境，在此段旅外期間，原告又陸續以金
    融卡在國外向被告有通匯往來金融機構之自動提款機支借提領款項十二次。九十
    一年十月五日原告又出境，至九十二年四月二十二日入境，原告於此段境外期間
    ，再陸續以金融卡於國外向被告有通匯往來金融機構之自動提款機支借提領款項
    七十八次等情，亦有上開「憑卡自動融資借款契約」、「存摺存款帳戶及交易資
    料列示表」、「存摺存款取款憑條」等交易紀錄，及「原告出入境查詢資料表」
    可資佐證。是由上開「存摺存款帳戶及交易資料列示表」所記錄之各筆交易時點
    及所採用之交易方式，與原告當時所處時空及可以採用之交易方式比對（即在國
    外，原告欲支借款項時，僅得以金融卡提款方式交易；而在國內，原告欲支借款
    項時，則可採用存摺及取款條臨櫃交易方式，或以金融卡向自動提款機提領交易
    方式為之），均屬吻合。亦足認被告所提出存摺存款帳戶及交易資料列示表、自
    動化服務機器共用統國際化作業交易明細表等文件所載原告提款紀錄，應非虛妄
    ，堪可採信。另觀之前揭「存摺存款取款憑條」其上之「戊○○」印文，與原
    告所自認為真實之「借款申請書（原告於九十一年六月二十七日所簽）」、「憑
    卡自動融資借款契約（原告於九十一年六月二十七日所簽）」、「金融卡國際卡
    掛失止付通知書兼補發申請書（原告於九十一年六月二十七日所簽）」其上之「
    戊○○」印文，均屬相同；甚且與原告所自行提出附卷並認為真實之「土地建築
    物抵押權設定契約書（原告與被告於八十九年十月三十日所簽）」、「不動產買
    賣契約書（原告與訴外人林煜為於九十一年十一月二十五日所簽）」等文書，其
    上之「戊○○」印文，亦均屬相同。原告猶仍飾詞狡稱前揭「存摺存款取款憑條
    」上之「戊○○」印文非其所為云云，所辯顯屬虛偽，要無可採。
  3.由上各情以觀，被告主張：至九十一年十二月二十四日止原告在其所開設之00
    00－00－00000－0－00號存摺存款帳戶，共計向其透支借用一百九
    十七萬七千五百元一節，應屬真實，堪可採信。
五、綜上所述，原告就其所主張被告受取一百九十七萬八千五百八十八元款項，為屬
    不當得利之起訴原因事實，終不能為相當之證明；而被告於其抗辯之兩造簽有「
    憑卡自動融資借款契約」，原告曾在其所允諾之額度、期間在所開設之0000
    －00－00000－0－00號存摺存款帳戶透支取用款項等事實，則已有相
    當之反證。是依前揭說明，本件原告既不能證明被告有何不當得利情事，其依不
    當得利法則請求被告返還一百九十七萬八千五百八十八元及法定遲延利息，自無
    理由，應予駁回。而其假執行之聲請亦失所附麗，應併予駁回。
六、據上論結，原告之訴為無理由，依民事訴訟法第七十八條，判決如主文。
中　　　華　　　民　　　國　　九十三　　年　　　七　　　月　　 十三 　　日
                                  臺灣雲林地方法院民事庭
~B法　　　官　蔣得忠
右為正本係照原本作成。
如對本判決上訴須於判決送達後二十日內向本院提出上訴狀。（須附繕本）
中　　　華　　　民　　　國　　九十三　　年　　　七　　　月　　 十三 　　日
~B法院書記官　周玄鎮
